【裁判字號】    96,訴,2362
【裁判日期】    970311
【裁判案由】    優惠存款
【裁判全文】
臺北高等行政法院判決
                                     96年度訴字第02362號
                              .
原      告  甲○○
被      告  銓敘部
代  表  人  乙○○部長）住同.
訴訟代理人  丁○○
            丙○○
上列當事人間因有關優惠存款事件，原告不服公務人員保障暨培
訓委員會中華民國96年5月8日96公審決字第0318號復審決定，提
起行政訴訟。本院判決如下：
    主  文
原告之訴駁回。
訴訟費用由原告負擔。
    事  實
一事實概要：
  原告於民國（下同）58年8月1日依彰化縣政府58年8月27日彰
  府人丁字第07851號令派至同縣土庫國民小學(下稱系爭國小)
  擔任教員，至62年10月29日辭職（其中自58年10月8日起至60
  年10月7日止應徵入伍留職停薪）（下稱教師年資）；嗣於62
  年11月1日依據前台灣省政府令任職台北縣警察局淡水鎮戶政
  事務所戶籍員為公務人員，歷經台北市稅捐稽徵處、財政部，
  至90年2月21日申請退休，依據被告90年3月7日90退二字第199
  7634號函核定，原告自90年4月3日以財政部稽核薦任第九職等
  年功俸二級六一０俸點並支領月退休金（下稱系爭退休），原
  告公保養老給付金額優惠存款額度為1,369,800元（下稱原公
  保優惠存款）。因被告95年2月16日修正退休公務人員公保養
  老給付金額優惠存款要點（下稱公保優存要點），以96年3月3
  日部退管一字第0962756096號函依修正後公保優存要點第3點
  之1核算原告於優惠存款期滿後得辦理續存之最高金額為1,255
  ,800元（下稱原處分）。原告不服，提起復審，遭決定駁回，
  遂提起本件行政訴訟。
二兩造聲明：
  (一)原告聲明：
    1.復審決定及原處分均撤銷。
    2.訴訟費用由被告負擔。
  (二)被告聲明：
    1.駁回原告之訴。
    2.訴訟費用由原告負擔。
三兩造之爭點：
  (一)原告主張之理由：
    1.系爭退休核定退休年資為31年8個月且於90年3月7日即已
      核定，原公保優惠存款額度為1,369,800元，已有明確行
      政處分，至其存款除因本人死亡或喪失國籍者應予終止外
      ，並無期限限制，被告單方調整或終止契約內容，有違司
      法院釋字第525號信賴保護原則。
    2.原告教師年資乃雙方不爭之事實。被告以推動公務人員退
      休所得合理化改革方案為由，增訂公保優存要點第3點之1
      第6項第2款第2目規定，有關退休人員就下列標準選擇較
      為有利者所計算之主管職務加給有兩項，惟並未包括退休
      人員所有之各種情況，原告就是一例，有失公允。原告復
      審時被告尚以「該教職部分年資之主管職務加給並非依公
      務人員俸給法規規定支給，自無上開規定之適用。」讓原
      告不敢苟同，因原告擔任教職是公職，薪水亦係國家所支
      給，被告乃國家最高之銓敘機關，有責任去規範整合全國
      公職人員之各種情況，所謂不患寡而患不均，力求公平合
      理，教師年資是事實，無奈法規漏未規範，似此被告有義
      務作為而不作為，致使原告權利受損，既違反公平，又不
      合乎法理。為彌補缺漏，該段年資應適用（或準用或比照
      ）「學校退休教職員公保養老給付金額優惠存款要點」第
      3點之1第6項第2款第2目，有關中小學教師依擔任導師、
      主管職務折算點數之規定，至少折算點數4 點，加計主管
      職務加給1000元，才能衡平。
  (二)被告主張之理由：
    1.原告係於90年4月3日自財政部退休並支領月退休金之公務
      人員，原處分依公保優存要點第3點之1核算原告得辦理優
      惠存款公保養老給付最高金額，於法並無違誤。
    2.原告指稱改革方案違反信賴保護原則一節，玆說明如下：
      (1)法理上信賴保護原則之信賴基礎必須架構於國家（行政
        機關）依據法律或法律授權之法規命令所為之行政作為
        之上。惟優惠存款制度，依最高行政法院93年度判字第
        78號判決意旨，已肯認係屬政策性福利措施；蓋因該制
        度僅以公保優存要點及立法機關通過之預算作為其執行
        依據。是主管機關基於職權，審酌國家財政、社會環境
        、經濟情形之變遷，以及公務人員之待遇情形，自得適
        時修正要點規定，以落實優惠存款之建制意旨；換言之
        ，公保優存要點乃屬過渡性、暫時性之福利措施，具有
        不確定性，爰其乃以行政規則作為執行依據；從而審酌
        客觀情境變遷，適時修正上開要點，執行退休所得合理
        化改革，尚不足以構成公務人員產生信賴之基礎。
      (2)司法院釋字第525號解釋意旨揭櫫：除法規預先定有施
        行期間或因情事變遷而停止適用，不生信賴保護問題。
        而優惠存款制度既屬政策性福利措施；其因國內政經環
        境業丕變，公務人員經濟已非昔日之難以餬口，以及退
        休所得已較同等級公務人員每月薪資所得為高之情境下
        ，被告在考量情事變遷之餘，主動檢討現行公務人員退
        休所得合理性，進而推動本次退休所得合理化改革，誠
        符合上開司法院釋字第525號之解釋意旨，並無原告所
        稱違反信賴保護原則。
      (3)依司法院釋字第574號解釋意旨，法律原則上不得溯及
        生效日之前發生效力，即原則上不許法律真正溯及既往
        。而觀諸公保優存要點第5點規定：「本要點未規定事
        項，依退休公務人員一次退休金優惠存款辦法辦理。」
        又退休公務人員一次退休金優惠存款辦法第3條規定：
        「退休金之儲存，除期滿得續存外，其期限定為一年及
        二年兩種，……」是公保養老給付金額之優惠存款係訂
        有期限。而95年1月17日新修訂公保優存要點第3點之1
        有關減少公保養老給付得辦理優惠存款金額之規定，係
        自同年2月16日生效施行，對於該要點修正生效前，已
        領取之優惠存款利息並無追繳，對於尚未屆滿契約期限
        之優惠存款，亦不受新修正規定之限制，僅於契約期滿
        辦理續存時，始適用新修正之規定；換言之，新規定係
        直接適用於規定變更生效後發生之事實，並未溯及於該
        要點變更生效日之前而為適用（僅往後生效一體適用）
        ，故無法規範效力真正溯及既往不應容許之問題。另，
        公保養老給付金額之優惠存款係訂有期限，於契約期限
        屆滿時，必須提出辦理優惠存款續存之申請。原告對尚
        未續存之優惠存款利息，僅屬其主觀期望，尚無得主張
        信賴保護原則之適用。
      (4)綜合以上意旨，被告因隨「現今社經及政治環境之發展
        」、「公務人員之待遇較早期已大幅改善」、「退休所
        得亦大幅提昇致優惠存款之基礎已變更」，以及「國內
        金融市場低利率之趨勢，造成政府負擔之優惠存款差額
        利息總金額占國家整體資源之比重亦逐年增加，已影響
        其他社會福利政策之推動，甚至影響現職公務人員工作
        士氣，並造成公務人力資源無法有效管理運用，顯與公
        益要求未合」等考量而推動本次改革，不僅兼顧國家財
        政負擔能力，對已退休人員之期待利益，亦能於不影響
        退休人員退休所得支領之法定給與及維持優惠存款利率
        不變之情形下，檢討修正公保養老給付得辦理優惠存款
        之額度，藉以實現所欲追求之公益，難謂有違信賴保護
        原則。
    3.原告請求依其曾任教師年資兼任訓導課長年資，加計主管
      職務加給一節，依上開公保優存要點第1點及同要點第3點
      之1第6項第2款之規定，退休公務人員得辦理優惠存款之
      公保養老給付最高金額，其最後在職同等級人員現職待遇
      中主管職務加給之計列，必須以「依公務人員俸給法」相
      關規定支領主管職務加給為要件。本案原告於90年4月3日
      自財政部依公務人員退休法辦理退休，其公保養老給付得
      辦理優惠存款之最高金額自應依上開公保優存要點規定計
      算辦理，並非準用或比照「學校退休教職員公保養老給付
      金額優惠存款要點」之規定辦理，且教師兼任訓導課長者
      ，其主管職務加給並非依公務人員俸給法規規定支給，自
      無上開規定之適用。
   理  由
一原告主張：系爭退休於90年3月7日核定，退休年資為31年8個
  月，原公保優惠存款額度為1,369,800 元，明確行政處分，除
  因本人死亡或喪失國籍者應予終止外，無期限限制，被告單方
  調整或終止契約內容，有違司法院釋字第525號信賴保護原則
  ；又公保優存要點第3點之1第6項第2款第2目規定，有關退休
  人員就下列標準選擇較為有利者所計算之主管職務加給有兩項
  ，卻漏未規定教職部分年資之主管職務加給亦應加計在內，然
  教職亦是公職，薪水國家所支給，被告為國家最高之銓敘機關
  ，有責任去規範整合全國公職人員之各種情況，所謂不患寡而
  患不均，力求公平合理，無奈法規漏未規範，似此被告有義務
  作為而不作為，致使原告權利受損，既違反公平，又不合乎法
  理。為彌補缺漏原告教師年資應適用（或準用或比照）「學校
  退休教職員公保養老給付金額優惠存款要點」第3點之1第6項
  第2款第2目，有關中小學教師依擔任導師、主管職務折算點數
  之規定，至少折算點數4點，加計主管職務加給1000元，才能
  衡平。故原處分有上述之違法，爰依行政訴訟法第4條第1項規
  定，求為判決撤銷原處分及復審決定云云。
二被告則以：公保優惠存款制度，依最高行政法院93年度判字第
  78號判決意旨，已肯認係屬政策性福利措施，僅以公保優存要
  點及立法機關通過之預算作為其執行依據，被告為主管機關基
  於職權，審酌國家財政、社會環境、經濟情形之變遷，以及公
  務人員之待遇情形，自得適時修正要點規定，以落實優惠存款
  之建制意旨，尚不足以構成公務人員產生信賴之基礎。原告90
  年4月3日自財政部退休並支領月退休金之公務人員，原處分依
  公保優存要點第3點之1核算原告得辦理優惠存款公保養老給付
  最高金額，未違反信賴保護原則一節。又公保優存要點第1點
  及同要點第3點之1第6項第2款之規定，退休公務人員得辦理優
  惠存款之公保養老給付最高金額，其最後在職同等級人員現職
  待遇中主管職務加給之計列，必須以「依公務人員俸給法」相
  關規定支領主管職務加給為要件。原告自財政部依公務人員退
  休法辦理退休，其公保養老給付得辦理優惠存款之最高金額自
  應依上開公保優存要點規定計算辦理，不能準用或比照「學校
  退休教職員公保養老給付金額優惠存款要點」之規定辦理，且
  教師兼任訓導課長者，其主管職務加給亦非依公務人員俸給法
  規規定支給，無從依照「學校退休教職員公保養老給付金額優
  惠存款要點」第3點之1第6項第2款第2目規定，加計主管職務
  加給1000元。原處分並未違法，求為判決駁回原告之訴等語。
三首開事實欄所述之事實，為兩造所不爭，並有原處分暨附件之
  依退休公務人員公保養老給付金額優惠存款要點第3點之1規定
  養老給付得辦理優惠存款金額計算單在卷可稽，可以認為真實
  。
四原告系爭退休即原告自90年4月3日以財政部稽核薦任第九職等
  年功俸二級六一０俸點並支領月退休金，退休年資含原告教師
  年資，原公保優惠存款為1,369,800元，被告95年2月16日修正
  公保優存要點，以原處分核算原告於優惠存款期滿後得辦理續
  存之最高金額為1,255,800元等情，兩造對於原告教師年資及
  公保優惠存款計算上均無爭執，原告爭執點係於：原處分變更
  原公保優惠存款有違反平等原則、信賴保護原則以及原告教師
  年資應予加計主管職務加給1000元。茲分述如下。
  (一)「退休公務人員公保養老給付金額辦理優惠存款，依本要點
    行之。」「（第1項）依本要點辦理優惠存款，須合於下列
    各款條件：（第1款）（一）依公務人員退休法辦理退休。
    （第2款）（二）最後在職之機關係適用行政院訂定之全國
    軍公教員工待遇支給要點之公務人員俸額標準表支薪。（第
    3 款）（三）依中華民國八十四年七月一日公務人員退休法
    修正施行前之公務人員保險年資，所核發之養老給付。」「
    （第1項）支領月退休金人員之每月退休所得，不得超過依
    最後在職同等級人員現職待遇計算之退休所得上限百分比；
    ……（第2項）前項人員每月退休所得超過退休所得上限百
    分比者，在依公務人員退休法所支領退休給與不作變動之前
    提下，減少其養老給付得辦理優惠存款之金額，使不超過退
    休所得上限百分比。（第3項）依前項退休所得上限百分比
    規定計算之養老給付優惠存款金額高於依第二點、第三點規
    定所計算養老給付之金額者，應按後者較低金額辦理優惠存
    款。……（第6項）第一項所稱每月退休所得、最後在職同
    等級人員現職待遇、簡任第十二職等或相當職等以上，其定
    義如下：（第1款）(一)每月退休所得，指下列各目合計之
    金額：（第1目）1.按退休生效時待遇標準計算之月退休金
    。（第2目）2.公保養老給付每月優惠存款利息。（第3目）
    3.按退休生效時本 (年功)俸 (薪)額及退休核定年資，依退
    休生效日當年度 (如當年度尚未訂定，則依前一年度)軍公
    教人員年終工作獎金 (慰問金)發給注意事項計算之全年年
    終慰問金十二分之一之金額。（第2款）(二)最後在職同等
    級人員現職待遇，指下列各目合計之金額：（第1目）1. 按
    退休等級及最後在職待遇標準，依公務人員俸給法規規定計
    算每月實際支領本 (年功)俸 (薪)額，加計按各類人員適用
    之技術或專業加給及人數加權平均計算所得之各職等定額技
    術或專業加給。（第2目）2.申請退休之公務人員就下列標
    準選擇對其較為有利者所計算之主管職務加給：（第2目之1
    ）(1)自最後在職之月起，往前推算三十六個月，依公務人
    員俸給法規規定支領主管職務加給之月平均數。但第一項第
    二款人員於該期間同時具有第一項第一款、第二款年資者，
    應按各退休所得上限百分比及年資比例計算合計之；該合計
    數不再按退休所得上限百分比折算。（第2目之2）(2) 曾依
    公務人員俸給法規規定支領主管職務加給合計三十六個月以
    上，其退休職等為委任第五職等者，加計定額二千元主管職
    務加給，每增加一職等增給五百元，最高增至簡任第十四職
    等定額為六千五百元。但支領主管職務加給合計滿十日以上
    未滿三十六個月者，按上開定額之半數加計。（第3 目）3.
    按最後在職待遇標準依退休生效日當年度( 如當年度尚未訂
    定，則依前一年度) 軍公教人員年終工作獎金(慰問金)發給
    注意事項計算之全年年終工作獎金十二分之一之金額。……
    (第7項)本點規定實施前已退休之公務人員，於本點規定實
    施後優惠存款期滿續存時，應依最後退休等級及最後服務機
    關核實證明最後在職時具有前項第二款之俸給項目；其中除
    技術或專業加給按前項第二款第一目後段之定額標準計算外
    ，應按本點規定實施時待遇標準及當年度 (如當年度尚未訂
    定，則依前一年度)軍公教人員年終工作獎金 (慰問金)發給
    注意事項計算每月退休所得及最後在職同等級人員現職待遇
    。但已退休之公務人員認為以本點規定實施時待遇標準依前
    項第二款第二目計算主管職務加給較為有利，且可提出證明
    並經最後服務機關切實審核者，得以該較為有利標準計算之
    。」被告95年2月16日修正施行之公保優存要點第1點、第2
    點第1項第1、2、3款、第3點之1第1、2、3、6、7項定有明
    文。
  (二)考退休公務人員退休金優惠存款制度之建立，係立法院法制
    委員會於48年7月15日審議公務人員退休法修正草案時，基
    於早期公務人員每月待遇所得微薄，且其支領之一次退休金
    係以其最後在職之月俸額及本人實物代金為基數之內涵，造
    成退休實質所得偏低，為照顧退休人員生活，乃決議由被告
    邀請有關機關研商。被告與財政部於49年11月2 日會銜訂定
    發布「退休公務人員退休金優惠存款辦法」（按：現已修正
    為「退休公務人員一次退休金優惠存款辦法」）；而退休公
    務人員公保養老給付優惠存款制度，亦係基於上述因素及軍
    保退伍給付已得辦理優惠存款之考量，由被告於63年12月17
    日訂定公保優存要點之早期優惠存款利率係以兩年期銀行定
    存利率的1.5 倍作為計算優惠利息的浮動標準，以維護早期
    退休公務人員的經濟安全，但由於後來銀行利率不斷的攀升
    ，甚至一度高達12% ，若再以1.5 倍計算，已經是18% 。政
    府為避免銀行利率不斷上揚造成國庫的沈重負擔，遂將1.5
    倍浮動利率調整為固定18% ，以補充退休所得之不足。又「
    何種事項應以法律直接規範或委由命令予以規定，與所謂規
    範密度有關，應視規範對象、內容或法益本身及其所受限制
    之輕重而容許合理之差異：諸如剝奪人民生命或限制人民身
    體自由者，必須遵守罪刑法定主義，以制定法律之方式為之
    ；涉及人民其他自由權利之限制者，亦應由法律加以規定，
    如以法律授權主管機關發布命令為補充規定時，其授權應符
    合具體明確之原則；若僅屬與執行法律之細節性、技術性次
    要事項，則得由主管機關發布命令為必要之規範，雖因而對
    人民產生不便或輕微影響，尚非憲法所不許。又關於給付行
    政措施，其受法律規範之密度，自較限制人民權益者寬鬆，
    倘涉及公共利益之重大事項者，應有法律或法律授權之命令
    為依據之必要，乃屬當然。」司法院釋字第443 號解釋理由
    可資參照；依層級化法律保留原則體系，就關於給付行政措
    施，應屬低密度法律保留，是以給付行政措施應對何一群體
    、何種事項為給付，給付之種類，項目為何，應由行政機關
    基於其行政之積極性、公益性，酌量當時之社會經濟狀況，
    財政收支情形，除非涉及公共利益之重大事項，應有法律或
    法律授權之命令為依據之必要外，自應有行政機關整體性考
    量之自由形成空間。優惠存款制度之形成及沿革已如前述，
    實乃一項政策性之補助措施，於審酌政府財力負擔及各類公
    務人員待遇類型等因素，考量整體公益衡平原則，並兼顧退
    休公務人員之實質權益保障，在政府補助性支出之資源有限
    情況下，主管機關自得本其權責就適用之對象與範圍，為必
    要及限定性之分配，以期有限之資源發揮最大之效益。被告
    早期為照顧現職所得及退休所得偏低之公務人員，在會商財
    政部等有關機關同意後，訂定發布公保優存要點，此係屬給
    付行政措施，且僅適用於特定族群，依上說明，其受法律規
    範之密度，應較限制人民權益者寬鬆，故無以法律或法律授
    權之命令為依據之必要。惟經十餘年後，被告考慮社會經濟
    狀況、財政收支情形與整體公益衡平原則，審酌得適用之對
    象、範圍及辦理優惠存款之額度，依權限修正該要點，以符
    合正當性與公平性，自無違反法律保留原則與平等原則。
  (三)茲依卷附資料，原告係於90年4月3日自財政部退休且支領月
    退休金之公務人員，並於同日依當時公保優存要點規定，以
    其按退撫新制施行前，年資核給之公保養老給付金額1,369,
    800元存入臺灣銀行股份有限公司信義分公司，至96年4月3
    日期滿。次查原告經被告核定退休年資為31年8個月，案經
    被告依據公保優存要點第3點之1第1項第1款、第6項第1款第
    1目及第2款第3目、第7項及第8項規定，核計其退休所得上
    限為92％，其每月退休所得之最高金額為68,579元，扣除月
    退休金45,233元及1/12之年終慰問金4,509元，其每月得領
    取之優惠存款利息為18,837元，再以優惠利率年息18％計算
    ，原告得辦理優惠存款最高金額為1,255,800 元。以原告原
    公保優惠存款為1,369,800 元高於得續存優惠存款之最高金
    額，原處分依據被告95年2月16日修正公保優存要點第3點之
    1核算原告於優惠存款期滿後得辦理續存之最高金額為1,255
    ,800元，原告對於計算並不爭執，而被告所為有關原告公保
    養老給付得辦理優惠存款最高金額之核定，係依據上開公保
    優存要點第3 點之1 之各項規定辦理，且經換算後並未超過
    依最後在職同等級人員現職待遇計算之退休所得上限百分比
    ，被告所為之原處分，並無不合。
  (四)又「信賴保護原則攸關憲法上人民權利之保障，公權力行使
    涉及人民信賴利益而有保護之必要者，不限於授益行政處分
    之撤銷或廢止（行政程序法第119條、第120條及第126條參
    照），即行政法規之廢止或變更亦有其適用。行政法規公布
    施行後，制定或發布法規之機關依法定程序予以修改或廢止
    時，應兼顧規範對象信賴利益之保護。除法規預先定有施行
    期間或因情事變遷而停止適用，不生信賴保護問題外，其因
    公益之必要廢止法規或修改內容致人民客觀上具體表現其因
    信賴而生之實體法上利益受損害，應採取合理之補救措施，
    或訂定過渡期間之條款，俾減輕損害，方符憲法保障人民權
    利之意旨。至經廢止或變更之法規有重大明顯違反上位規範
    情形，或法規（如解釋性、裁量性之行政規則）係因主張權
    益受害者以不正當方法或提供不正確資料而發布者，其信賴
    即不值得保護；又純屬願望、期待而未有表現其已生信賴之
    事實者，則欠缺信賴要件，不在保護範圍。…」司法院釋字
    第525號解釋甚明。因此，行政法規之廢止或變更，亦有信
    賴保護原則之適用，亦即法規之廢止變更應兼顧規範對象信
    賴利益之保護。又行政法上信賴保護原則之適用，須具備下
    列所述要件，始足當之：1.須有信賴基礎：即須有一個足以
    引起當事人信賴之國家行為（含行政機關之行政處分或其他
    行為）；2.信賴表現：即當事人因信賴該國家行為而展開具
    體的信賴行為（包括運用財產及其他處理行為），且信賴行
    為與信賴基礎間須有因果關係，即如嗣後該國家行為有變更
    或修正，將使當事人遭受不能預見之損失；3.信賴值得保護
    ：即當事人之信賴，必須值得保護。如當事人有以詐欺、脅
    迫或賄賂方法，獲得國家行為；對重要事項提供不正確資料
    或為不完全陳述，致使行政機關依該資料或陳述而為行為；
    明知行政機關之行為違法或因重大過失而不知等情形者，則
    其信賴不值得保護。本件原告固然主張被告片面以原處分背
    信及毀約，將原告公保優存金額1,369,800元變更為額為1,
    255,800 元，片面單方調整或是終止契約內容云云。然按，
    司法院釋字280 號解釋揭櫫「…優惠存款每月所生利息，如
    不能維持退休人員之基本生活（例如低於編制內委任一職等
    一級公務人員月俸額），其優惠存款自不應一律停止。…」
    準此，在保障一定生活條件之前提下，優惠存款應可取消或
    減少金額。司法院釋字第485 號解釋亦指明「鑒於國家資源
    有限，有關社會政策之立法，必須考量國家之經濟及財政狀
    況…亦應力求與受益人之基本生活需求相當，不得超過達成
    目的所需必要限度…」從而可知社會福利措施（即使是經「
    立法」之法律保留），也以「(維持)基本生活相當（所需）
    為限」。又任何法規皆非永久不能改變，法規未來可能修改
    或廢止，受規範者並非毫無預見。就本件優惠存款之歷史沿
    革而言，早期優惠存款利率係以兩年期銀行定存利率的1.5
    倍作為計算優惠利息的浮動標準，以維護早期退休公務人員
    的經濟安全，但由於後來銀行利率不斷的攀升，甚至一度高
    達12%，若再以1.5倍計算，已經是18%，政府為避免銀行利
    率不斷上揚造成國庫的沈重負擔，遂將1.5倍浮動利率調整
    為固定18 %。優惠利息既係由原來的浮動標準改為固定利率
    ，則事後因時空因素之變遷，再從固定利率調回浮動標準，
    甚或是為減輕國家財政負擔而予以減少，亦非不可能。況且
    ，原告與臺灣銀行間亦是每2年或1年簽定1次優惠存款契約
    ，原告當能預見其有一定程度之不確定性。再者，公務人員
    退休，有因強制退休者，有因自願退休者，原因各有不同，
    且退休之動機又因人而異，其中領取退休金則僅是退休人員
    因退休原因所當然產生之附隨利益，絕非爾等退休之目的。
    因此，原告於退休之初縱有開始規劃其生活或財產並付諸實
    施，係因退休日屆至所為之運用財產及其他處理之行為，與
    退休金（含優惠存款）之多寡並無因果關係，故非屬「信賴
    表現」之行為，充其量僅係「純屬願望、期待」。準此分析
    ，本件未有表現其已生信賴之事實，核與信賴保護原則之適
    用要件未合。原告訴稱被告片面以原處分背毀約云云，容屬
    誤會，委非可採。
  (五)另原告主張原公保優惠存款並無期限云云，其意有修正後公
    保優存要點是否法律溯及既往及是否違反情事變更原則之疑
    慮，惟依公保優存要點第5點規定：「本要點未規定事項，
    依退休公務人員一次退休金優惠存款辦法之規定辦理。」及
    退休公務人員一次退休金優惠存款辦法第3條規定：「退休
    金之儲存，除期滿得續存外，其期限定為一年及二年兩種…
    。」公保養老給付金額之優惠存款係訂有期限。而95年1月
    17日修訂公保優存要點第3點之1有關減少公保養老給付得辦
    理優惠存款金額之規定，係自同年2月16日生效施行，對於
    該要點修正生效前，已領取之優惠存款利息並無追繳，對於
    尚未屆滿契約期限之優惠存款，亦不受新修正規定之限制，
    僅於契約期滿辦理續存時，始適用新修正之規定。申言之，
    新規定係直接適用於規定變更生效後發生之事實，並未溯及
    於該要點變更生效日之前而為適用，僅往後生效一體適用，
    自無悖於法律不溯及既往之原則。再情事變更原則係對於當
    事人於發生法律關係後，為其基礎環境之情事，在法律關係
    終結前，因不可歸責於當事人之事由，致發生當初所無法預
    料之變更，如仍貫徹原定之法律效力，則顯失公平、違背誠
    信原則或於公益有重大影響者，即應認當事人間之法律關係
    得為適當之調整。司法院釋字第475號解釋亦肯認基於情事
    變更原則，得突破信賴保護原則之適用。另司法院釋字第
    485號解釋亦指明：「鑒於國家資源有限，有關社會政策之
    立法，必須考量國家之經濟及財政狀況…亦應力求與受益人
    之基本生活需求相當，不得超過達成目的所需之必要程度…
    」且任何法規皆非永久不變，受規範者亦非毫無預見其有修
    改或廢止之可能性。矧且，依上開公保優存要點第5點及退
    休公務人員一次退休金優惠存款辦法第3條規定，更見公保
    養老給付金額之優惠存款仍保有修改與廢止之彈性。因此，
    被告基於社會經濟狀況、財政收支情形與整體公益衡平原則
    ，審酌得適用之對象、範圍及辦理優惠存款之額度，依權限
    修正該要點，乃屬因情事變更所不得不然之作為，符合情事
    變更原則。附此說明。
  (六)至於原告訴稱被告依修正增訂之公保優存要點所為之處分，
    應加計其服務系爭國小之主管職務加給1,000 元云云。惟查
    ，公保優存要點第1 點規定：「退休公務人員公保養老給付
    金額辦理優惠存款，依本要點行之。」同要點第3點之1第6
    項第2 款規定：「最後在職同等級人員現職待遇，指下列各
    目合計之金額：1、……2、申請退休之公務人員就下列標準
    選擇對其較有利者所計算之主管職務加給：（1）自最後在
    職之月起，往前推算36個月，依公務人員俸給法規規定支領
    主管職務加給之月平均數。……（2）曾依公務人員俸給法
    規規定支領主管職務加給合計36個月以上，其退休職等為委
    任第五職等者，加計定額2,000 元主管職務加給，每增加一
    職等增給500元，最高增至簡任第14職等定額為6,500百元。
    但支領主管職務加給合計滿10日以上未滿36個月者，按上開
    定額之半數加計。」規定，公務人員最後在職同等級人員現
    職待遇中主管職務加給之計列，須符合依公務人員俸給法相
    關規定支領主管職務加給之要件。以原告所訴其教師兼任訓
    導課長之主管職務加給並非依公務人員俸給法規規定支給，
    自無上開規定之適用，亦無準用或比照學校退休教職員公保
    養老給付金額優惠存款要點規定之依據，此部分所訴核無足
    採。
五綜上所述，原告所訴各節，均無可採，原處分認事用法，並無
  違誤，復審決定遞予維持，亦無不合，原告起訴請求撤銷復審
  決定及原處分，為無理由，應予駁回。
六兩造其餘陳述於判決結果不生影響，無庸一一論列，併予敘明
  。
據上論結，本件原告之訴為無理由，依行政訴訟法第98條第1 項
前段，判決如主文。
中    華    民    國    97    年     3    月   11     日
                 臺 北 高 等 行 政 法 院  第 一 庭
                       審 判 長 法    官  王 立 杰
                                法    官  周 玫 芳
                                法    官  劉 錫 賢
上為正本係照原本作成。
如不服本判決，應於送達後20日內，向本院提出上訴狀並表明上
訴理由，如於本判決宣示後送達前提起上訴者，應於判決送達後
20日內補提上訴理由書（須按他造人數附繕本）。
中    華    民    國    97    年     3    月   11     日
                                書 記 官  林 玉 卿


司法院資訊處製作；財團法人民間司法改革基金會備份。
